臺灣高等法院民事判決　八十九年度上易字第二七一號
　　　上　訴　人　甲○○
　　　送達代收人　邱任晟
　　　被　上訴人　乙○○
右當事人間清償債務事件，上訴人對於中華民國八十九年三月十四日臺灣臺北地方法
院八十八年度訴字第二一一四號第一審判決提起上訴，本院判決如左：
    主    文
上訴駁回。
第二審訴訟費用由上訴人負擔。
    事    實
甲、上訴人方面：
壹、聲明：
一原判決不利上訴人部分與該部分假執行宣告之裁判均廢棄。
二右廢棄部分，被上訴人在第一審之訴及假執行之聲請均駁回。
貳、陳述：除與原判決記載相同者，茲引用之外，補稱：
一證人曹順添已於原審庭訊時明白證稱，坐落台北市○○○路○段三一Ｏ號二樓（下
  稱系爭房屋）之「三宅一生咖啡店」（下稱系爭咖啡店）之電視機係由第三人王巧
  雲簽發票據所購買，且於咖啡店開幕前即已裝設完畢，其並指出咖啡店於民國八十
  四年開幕前裝潢時店內擺設之物品與伊於原審所提出之照片相同，被上訴人表示其
  所提出給付之店內物品與臺灣臺北地方法院民執寅字第八二○一號執行事件由債權
  人高志煌保管物品相同，並非事實。況伊於經營權轉讓予被上訴人前已經營一段時
  間，衡情店內裝潢及生財器具應已充足，足見被上訴人確因未依兩造協議點交系爭
  咖啡店內之裝潢及器具，且上開物品確因其未盡保管責任而發生短少、遺失之情形
  。
(二)被上訴人於八十七年六月五日經營期間屆滿後，仍無權占有系爭咖啡店至八十八年
  初尚在經營，有證人吳垂霖可證，是被上訴人主張其於八十七年十二月五日即遷離
  系爭咖啡店並非屬實。
(三)被上訴人既於八十七年六月五日以後即可隨時與伊洽談經營權點交事宜，且伊亦於
  同年八月間以信函通知被上訴人，表示已於同年七月二十日備妥款項準備點交，請
  被上訴人辦理點交並按期繳付租金。被上訴人遲至八十八年二月二日始發函主張其
  已不占有系爭房屋，所主張伊受領遲延自非事實。
(四)依兩造於八十六年六月五日所簽訂之經營權協議書第二條第一項約定，被上訴人於
  八十七年六月五日有點交系爭咖啡店之房屋內部裝潢、生財器具予伊之義務，與伊
  返還權利金之義務間應屬同時履行義務。
(五)被上訴人於八十七年五月五日交付伊當月份房租時，並未交付任何文書予伊或提及
  屆期不續租及點交事宜。依法債務人應將準備給付之情事通知債權人，使債權人知
  所受領，方生提出給付之效力，足見被上訴人並未合法提出給付，伊並非受領遲延
  。況被上訴人於八十七年十二月三十一日遭法院判令應返還系爭房屋予屋主高志煌
  ，其所負點交系爭房屋及咖啡店內物品（已由高志煌依法拍賣）予伊之義務即因可
  歸責於其之事由致給付不能，其嗣後發函主張拋棄占有而免給付義務，於法有違，
  伊自得主張同時履行抗辯。
、證據：除援用原審提出者外，補提募股增資制度說明、證明書各一份為證，並聲
    請訊問證人黃鴻毅、高志煌。
乙、被上訴人方面：
壹、聲明：駁回上訴。
貳、陳述：除與原判決記載相同者，茲引用之外，補稱：
一上訴人交付系爭咖啡店予伊經營時，店內並無電視機，現有電視機及冷氣一台係伊
  於八十八年六月十六日所購買，伊離開時並未取走店內原有物品。
二兩造所定切結書內約定「．．．若乙方（上訴人）於權利金及押金完全歸還清償到
  期日履行並完全清償新台幣伍拾肆萬參仟零佰零十零元整，甲方（被上訴人）應即
  日歸還經營權，不得藉故拖延．．．」，明確約定上訴人有先給付權利金及押金之
  義務，上訴人不得主張同時履行。
三伊在八十七年五月五日以支票交付當月租金時，即以書面向上訴人表示不再經營，
  連同支票一併交付，但上訴人拒絕簽名，伊再於八十七年五月十四日以存證信函將
  上情通知上訴人，但遭上訴人拒收，嗣後伊並多次以電話、當面表示及申請調解之
  方式告知上訴人，是伊已提出給付，上訴人迄不履行契約，所衍生之費用依民法第
  二百四十條均應由上訴人自行負責。
、證據：援用原審提出者。
    理    由
一上訴人雖以非個人關係之抗辯為理由提起上訴，惟其上訴並無理由，依最高法院三
  十三年度上字第四八○一號判例，其上訴效力並不及於原審共同被告丙○○，合先
  敘明。
二被上訴人主張：上訴人邀同原審共同被告丙○○為連帶保證人，於八十六年六月五
  日與伊就位於系爭房屋之系爭咖啡店簽訂經營權協議書、切結書，約定由伊交付權
  利金五十四萬三千元予上訴人，上訴人則自八十六年六月五日起至八十七年六月五
  日止，提供系爭咖啡店之內部裝潢及生財器具供伊使用，期滿後上訴人無息返還上
  開權利金。詎上訴人屆期拒不返還權利金五十四萬三千元，亦未受領系爭咖啡店及
  經營權，伊始於八十八年二月二日以存證信函通知上訴人因其遲延受領系爭咖啡店
  及經營權，伊已不占有該房屋，並返還該房屋之鑰匙，請求上訴人於收受該函五日
  內，返還五十四萬三千元，上訴人於同年月三日收受後，迄今仍未返還權利金等情
  ，爰本於兩造間經營權協議書、切結書，請求上訴人返還權利金四十四萬九千六百
  六十七元，及自收受前述存證信函五日後即八十八年二月九日起至清償日止，按週
  年利率百分之五計算之利息（被上訴人於原審請求上訴人與丙○○連帶返還五十四
  萬三千元及其利息，原審判命上訴人與丙○○連帶給付四十四萬九千六百六十七元
  及利息，而駁回被上訴人其餘請求，未據被上訴人及丙○○聲明不服）。
三上訴人則以：伊於八十七年六月五日起即可隨時與被上訴人洽談點交經營權及返還
　權利金事宜，然因系爭咖啡店內之設備、器具，包括電視機一台、冷氣機一台、杯
　盤若干為被上訴人搬走，被上訴人無法履行返還系爭咖啡店經營權之義務，伊就此
　行使同時履行抗辯權，無庸返還權利金；又被上訴人遭法院判令應返還系爭房屋予
　屋主高志煌，咖啡店內物品遭高志煌依法拍賣，則被上訴人之前述義務即因可歸責
　於自己之事由致給付不能，其嗣後發函主張拋棄占有而免給付義務，於法有違，且
　被上訴人自八十七年六月五日經營權屆期後至八十八年初仍繼續占有經營系爭咖啡
　店，伊為被上訴人代墊租金予出租人高志煌，得以請求被上訴人返還代墊租金債權
　與被上訴人之權利金債權抵銷等語，資為抗辯。
四依兩造不爭之陳述，及所提出之經營權協議書、切結書、存證信函、送達回執、現
　場照片六張、臺灣臺北地方法院八十七年度重訴字第八五二號民事判決，本院認定
　本件事實經過為：
(一)上訴人向訴外人高志煌承租系爭房屋，與訴外人王巧雲、被上訴人合夥開設系爭咖
  啡店，嗣王巧雲退夥，上訴人則由丙○○為連帶保證人，於八十六年六月五日與被
  上訴人簽訂經營權協議書及切結書（下稱系爭協議書與切結書），約定由被上訴人
  交付上訴人五十四萬三千元為權利金及保證金，上訴人則將咖啡店交由被上訴人經
  營，期間自八十六年六月五日起至八十七年六月五日止，自點交之日起，店內物品
  之維修及耗材由被上訴人自行處理，盈虧自負，租金則由被上訴人匯入出租人帳戶
  ，屆期應歸還經營權，上訢人則應返還五十四萬三千元。
(二)被上訴人於約定經營權期滿後，仍繼續占用系爭咖啡店。
(三)上訴人因未繳租金，經出租人高志煌於八十七年九月二十五日終止租約。
(四)高志煌訴請兩造返還房屋，經臺灣臺北地方法院於八十七年十二月三十一日判決勝
  訴。
(五)被上訴人於八十八年二月二日，以台北螢橋郵局第六支局第四十五號存證信函，通
  知上訴人表示已不再占有該房屋，並返還系爭咖啡店之鑰匙，同時要求上訴人於收
  受該存證信函後五日內，返還五十四萬三千元之權利金，上訴人於同年月三日收受
  存證信函。
(六)高志煌以上開判決為執行名義，聲請臺灣臺北地方法院強制執行遷讓，執行法院於
  八十八年八月三日將房屋交高志煌管領，並將現場遺留部分咖啡店設備、器具交高
  志煌保管。
(七)上訴人迄未返還權利金及押金五十四萬三千元。
(八)兩造間之經營權協議書並未附有照片，上訴人於原審所提咖啡店之現場照片乃其將
  咖啡店經營權交付予被上訴人後拍攝。
五本件爭點及本院判斷：
(一)上訴人是否遲延受領系爭咖啡店經營權？
1.按債務人之給付兼需債權人之行為始能完成者，倘債權人拒為此協力，即應負受領
  遲延之責，債務人於此受領遲延狀態終了前，未能完全給付，係因不可歸責於自己
  之事由所致，依民法第二百三十條之規定，自不負給付遲延責任（最高法院八十六
  年度台上字第五八○號判決參照）。又給付特定物之債之清償地，除法律另有規定
  或契約另有訂定，或另有習慣，或得依債之性質或其他情形決定者外，應以訂約時
  ，其物所在地為之，民法第三百十四條規定甚明。
2.依兩造經營權協議書與切結書約定，被上訴人就系爭咖啡店之經營使用權利於八十
  七年六月五日屆滿，被上訴人即應點交系爭咖啡店之房屋內部裝潢、生財器具予上
  訴人以歸還經營權，被上訴人應為之給付，既係特定之物，依上開規定，其給付性
  質上應屬於往取債務；上訴人於清償期屆至後，應至系爭咖啡店進行點交，方屬受
  領給付。惟上訴人於經營權協議書所定經營權讓渡之期間屆滿後，並未前往系爭咖
  啡店進行點交，為其所不爭執，應負受領遲延之責。上訴人雖辯稱：被上訴人既於
  八十七年六月五日以後即可隨時與伊洽談經營權點交事宜，且伊亦於同年八月間以
  信函通知被上訴人，表示已於同年七月二十日備妥款項準備點交，請被上訴人辦理
  點交並按期繳付租金，被上訴人遲至八十八年二月二日始發函主張其已不占有系爭
  房屋，伊自不負受領遲延之責云云。惟上訴人並未證明被上訴人有拒絕清償辦理點
  交之情事，其信函通知被上訴人辦理點交事宜，而未明示時日，復未證明曾往取，
  尚難認已盡受領給付之協力義務，上訴人上揭抗辯並非可採。
(二)次按在債權人遲延中，債務人僅就故意或重大過失，負其責任，民法第二百三十七
  條定有明文。上訴人辯稱：被上訴人未盡保管之責，致系爭咖啡店內之設備、器具
  遺失，且被上訴人搬走電視機一台、冷氣機一台、杯盤若干，無法履行返還系爭咖
  啡店經營權之義務，伊得主張同時履行抗辯云云。經查：
1.依系爭協議書第貳條第一項關於房屋內部裝璜及生財器具，雖約定為「詳照片」，
  然系爭協議書並未附有照片，有經營權協議書在卷可佐，則兩造就系爭咖啡店之房
  屋內部裝璜如何，以及生財器具之項目、數目若干，尚不能由協議書之記載得知，
  上訴人辯稱被上訴人未能依協議書返還原來設備、器具，既為被上訴人所否認，自
  應由上訴人就原來設備、器具為何，負舉證責任。
2.上訴人雖於原審提出系爭咖啡店現場照片，惟該照片係甲○○將咖啡店經營權交付
  予被上訴人後拍攝，尚難據以證明照片內之設備、器具，即為經營權協議書所約定
  交付被上訴人經營，而應於期滿返還之設備、器具。又上訴人抗辯系爭咖啡店內之
  電視機及冷氣機各一台及杯盤若干係伊所有，竟遭被上訴人搬走云云。被上訴人承
  認曾取走電視機及冷氣機，惟上開電視機及冷氣機均為上訴人將經營權轉讓與被上
  訴人後所安裝，業經證人曹順添於原審證實（見原審卷第二百頁），並有轉帳傳票
  及估價單各一紙附卷可稽（見原審卷第一百三十頁），上訴人並不能證明該電視機
  及冷氣機係其交付被上訴人經營時已有之設備，自非在系爭協議書第二條第一項所
  約定房屋內部裝璜及生財器具之範圍內。而上訴人對於被上訴人取走杯盤之事實迄
  未能舉證；且系爭咖啡店內之設備、器具縱有遺失情形，依首開規定，上訴人未能
  舉證證明被上訴人有何故意或重大過失，其抗辯被上訴人未盡保管之責，致設備、
  器具遺失，應負其責云云，自不足採信。
3.從而，上訴人以被上訴人未盡返還系爭咖啡店生財器具之義務，因就其返還權利金
  之義務主張同時履行抗辯，並無理由。被上訴人於八十八年二月二日，以存證信函
  ，通知上訴人因其遲延受領系爭咖啡店之經營權，伊拋棄該店之占有，要求上訴人
  於收受該存證信函後五日內返還五十四萬三千元之權利金，經上訴人於同年月三日
  收受，已如前述，則上訴人自應於收受上開存證信函五日後即同年月九日，將權利
  金五十四萬三千元返還被上訴人。
(三)上訴人所為抵銷抗辯部分：
1.被上訴人自經營權屆期（八十七年六月五日）至系爭房屋出租人高志煌終止租約止
  （八十七年九月二十五日），仍繼續占用系爭房屋，原判決准上訴人就該段期間租
  金九萬三千三百三十三元扺銷應返還權利金之一部，未據被上訴人聲明不服，本院
  就上訴人此部分扺銷抗辯無庸審酌，合先敘明。
2.按二人互負債務，而其給付種類相同，並均屆清償期者，各得以其債務，與他方之
  債務，互相抵銷，民法第三百三十四條固有明文。查：被上訴人自高志煌終止系爭
  房屋租約後，仍繼續占用系爭房屋，經高志煌訴請兩造返還房屋及相當於租金之不
  當得利，獲判決勝訴確定，已如前述。上訴人於前述判決確定後，另與高志煌成立
  和解，有證明書一紙附卷可稽（見本院卷第一三六頁），並經證人高志煌到庭證述
  無訛。依該證明書記載：「茲（指上訴人）搬遷位於羅斯福路六段三一０號三樓、
  四樓房屋，詳主判文（即上述判決）協議如下：．．．四自此份協議二ＦＬ（即系
  爭咖啡店）所有如主判文之乙○○全部法律責任及應繳付高志煌先生之金額，概與
  本人無關，高志煌亦不得再與甲○○催討．．．。」等語以觀，上訴人已無向高志
  煌給付自租約終止後上訴人占用系爭咖啡店損害賠償或不當得利之義務，對被上訴
  人即無代墊租金之債權，即不得以代被上訴人墊付之租金與所應返還之權利金抵銷
  。
六綜上所述，被上訴人依經營權協議書、切結書之法律關係，請求上訴人給付扺銷後
　餘額四十四萬九千六百六十七元，及自八十八年二月九日起至清償日止，按週年利
　率百分之五計算之利息，為有理由，應予准許。原審判命上訴人為此給付，於法並
　無違誤。上訴意旨指摘原判決此部分不當，聲明廢棄改判，為無理由，應予駁回。
七據上論結，本件上訴為無理由。依民事訴訟法第四百四十九條第一項、第七十八條
　，判決如主文。
中　　　華　　　民　　　國　　九十一　　年　　　三　　　月　　二十六  　日
　　　　　　　　　　　　　　　　民事第五庭
                            　　　　審判長法　官　黃　熙　嫣
                            　　　　　　　法　官　詹　文　馨
                            　　　　　　　法　官　鄭　傑　夫
右正本係照原本作成。
不得上訴。
中　　　華　　　民　　　國　　九十一　　年　　　三　　　月　　二十八　　日
　　　　　　　　　　　　　　　　　　　　　書記官　劉　家　聲
